臺灣臺南地方法院民事判決　　　　　　　92年度訴字第2133號
　　原　　　告　台灣土地銀行股份有限公司
　　法定代理人　張義雄
　　訴訟代理人　丁○○
　　　　　　　　甲○○
　　　　　　　　戊○○
　　被　　　告　乙○○
　　　　　　　　丙○○
　　共　　　同
　　訴訟代理人　黃厚誠律師
右當事人間請求撤銷信託行為等事件，本院於民國94年4月22日
言詞辯論終結，判決如左：
  主      文
被告乙○○與被告丙○○間就坐落台南市○○區○○段六０五地
號面積六二平方公尺之土地及其上建物即門牌號碼臺南市○○區
○○路四段五三七巷七六號房屋乙棟（台南市○○區○○段建號
二十五號）於八十八年十月二十日所為之信託行為，應予撤銷。
被告丙○○應將右項所示不動產於八十八年十月二十二日以信託
為原因所為之所有權移轉登記，予以塗銷。
訴訟費用由被告連帶負擔。
    事    實
甲、原告方面：
一、聲明：求為判決
  (一)先位聲明：
  　1.確認被告等就坐落台南市○○區○○段六０五地號面積六
      二平方公尺之土地及其上建物即臺南市○○區○○路四段
      五三七巷七六號房乙棟（建號）於民國（下同）88年10
      月20日所為之信託關係不存在。
  　2.被告傳敬業就前項土地於88年10月22日所為之信託登記，
    應予塗銷。
    3.訴訟費用由被告等負擔。
  (二)備位之聲明：
  　1.被告等應就坐落台南市○○區○○段六０五地號面積六二
      平方公尺之土地及其上建物即臺南市○○區○○路四段五
      三七巷七六號房屋乙棟（建號）於八十八年十月二十日
      所為之信託行為，應予撤銷。
  　2.右項不動產於八十八年十月二十二日所為之所有權移轉登
      記，應予塗銷。
　  3.訴訟費用由被告等負擔。
二、陳述：
（一）本件不爭執之事項
　　1.被告乙○○於85年11月27日擔任訴外人傅慧芬之連帶保證
      人，向原告借款新台幣（下同）217萬元。該本金貸放後，
      自88年8月27日即發生未清償情事，原告乃依法訴追。
　　2.嗣被告乙○○於88年10月20日與被告丙○○，將系爭土地
      及建物於88年10月22日以信託為原因辦理所有權移記予被
      告丙○○。
　　3.餘事實及證據部分引用起訴狀所載。
（二）本件爭點之所在
　　1.被告間於88年10月20日所訂立之信託契約、及88年10月22
      日所為之信託契約及依信託契約所辦理之所有權移轉登記
      ，是否出於通謀虛偽意思表示？原告得否依信託法第六條
      請求撤銷系爭土地建物信託之債權行為及物權行為？
（三）先位部分
　　1.按民事訴訟法第247條所謂即受確認判決之法律上利益，係
      指因法律關係存否不明確，致原告在民法上之地位有受侵
      害之危險，而此項危險得以對於被告之確認判決除去之者
      而言，故確認法律關係成立或不成立之訴，苟具備前開要
      件，即得謂有即受確認判決之法律上利益，縱其所請求確
      認為他人間之法律關係，亦非不得提起，最高法院四十二
      年台上字第一○三一號著有判例可資參照。本件被告間就
      系爭不動產之信託契約及依信託契約所辦理之所有權移轉
      登記，是否出於通謀虛偽意思表示，即渠等間信託法律關
      係存否不明確，致原告無法就系爭不動產實施強制執行而
      受償，是原告在私法上之地位即有受侵害之危險，故原告
      提起先位確認之訴以排除此項危險，即有確認之利益，合
      先敘明。
  　2.按「稱信託者，謂委託人將財產權移轉或為其他處分，使
      受託人依信託本旨，為受益人之利益或為特定目的，管理
      或處分信託財產之關係」，信託法第一條定有明文。查系
      爭不動產被告乙○○使用情形為「住家用」，顯無為受益
      人之利益或為特定目的而信託予被告丙○○管理或處分之
      經濟上目的之必要。再參照被告等二人為母子關係，有戶
      巧為被告乙○○所擔保之借款人傅慧芬於88年8月27日未
      償清情事短短之二個月內之空窗期旋即辨妥移轉登記，益
      證信託行為係屬通謀虛偽意思表示，純為規避強制執行而
      為，並無真實之信託管理或處分財產之實質經濟上目的，
      違反公序良俗。
  　3.次按「表意人與相對人通謀而為虛偽表示者，其虛偽意思
      表示無效」，民法第87條第1項定有明文。被告等二人間
      之信託行為既屬通謀之虛偽意思表示，自屬無效之法律行
      為，信託關係顯不存在，該財產應回復為被告乙○○所有
      ，原告為其債權人，其總財產為債權人之保障，原告自有
      訴請確認之法律上利益及其必要。又該信託行為既屬無效
      ，自應塗銷所有權登記，回復為被告乙○○所有，被告乙
      ○○怠於行使對被告丙○○之塗銷登記請求權，原告為其
      債權人，為保全債權，自得以自己名義依民法第二百四十
      二條之規定，代位行使其權利，訴請被告丙○○辦理塗銷
      系爭土地所有權之移轉登記。
　  4.再按信託行為其目的違反公共秩序或善良風俗者，無效。
      信託法第五條第一款定有明文。被告等二人並無實質之信
      託關係，純脫免強制執行，假信託之名而辦理所有權移轉
      登記，其信託行為，顯違反善良風俗，依上開法條之規定
      ，亦屬無效之法律行為·從而原告得訴請確認其信託關係
      不存在，並代位被告乙○○之權利，請求被告傳敬業辦理
      塗銷所有權移轉登記，以維權益。
（四）備位部分
　  1.信託財產既須移轉其權利於受託人而獨立存在，已非委託
　　　人之權利，對受託人之債權人而言，委託人之責任財產顯
　　　有減少，按諸債務人之財產為全體債權人之總擔保之原則
　　　，自可能損害於委託人之債權人，故信託法第六條第一項
　　　規定：「信託行為有害於委託人之債權人權利者，倩權人
　　　得聲請法院撤銷之。」依前開條項規定，只要債務人所為
　　　之信託行為有害於債權者，債權人即得聲請法院撤銷。
　　2.查陽信商業銀行台南分行（前臺南市第五信用合作社）覆
　　　查乙○○借款並無電腦檔資料，有陽信商業銀行台南分行
　　　93年12月2日陽信臺南字第93000000899號函乙紙可證，且
      被告並未提出丙○○所主張89年1月20日及88年10月25日
      代乙○○清償臺南市第五信用合作社及李慶生之倩務清償
      證明。故被告乙○○移轉財產與受託人丙○○並無對價關
      係，無所謂有償無償，亦即不論債務人所設立之信託係有
      償或無償，債權人均得訴請法院撤銷之，受託人丙○○並
      未支付對價，即無特別保護之必要。
      又信託法第六條第一項乃民法第二百四十四條之特別規定
      ，除有特別規定外，民法有關債權人撤銷詐害行為之規定
      ，亦可適用於撤銷信託行為。亦即只須有債務人之無償行
      為有害於債權即可，蓋債務人於資力薄弱時，猶為無償行
      為，有害於倩權，甚為明顯。查被告乙○○於88年10月間
      將系爭不動產信託登記予被告傳敬業，已如前述，其係於
      原告之債權確定（88年8月27日）後所為無償行為，事甚
      明確。
    3.再查，被告間之信託登記行為是否有害原告之債權？按債
      務人所為之行為，須有害債權人之債權或權利，所謂有害
      於債權謂減少債務人之一般財產，而致不能滿足債權人，
      如此債務人之資產狀態，謂之無資力，如何謂之無資力，
      因我民法並無明文，通說見解認為於有害行為時，債務人
      之他財產不足滿足一般債權人之事實為必要，對於任何債
      權不以經強制執行而終未獲滿足為必要，苟有可認為縱為
      強制執行而難獲滿足之效果時，即得行使之。又有害於債
      權之事實，須債務人行為與無資力之發生有相當因果關係
      ，債權人行使撤銷權時，須債務人在無資力之狀態，故無
      償行為客觀的有害債權為己足，（學者史尚寬，債權總論
      ，第四六頁）故被告乙○○在借款人傅慧芬無其他財產可
      供執行情況下，亦未依約履行保證債務，其總財產即為債
      權人原告之保障，其將系爭財產移轉予被告丙○○所有，
      致原告無從強制執行（信託法第二條第一項），債權無法
      實現，其信託行為顯有害於債權人。且被告乙○○之總財
      產，依財政部國稅局財產歸屬資料清單內所示，已無其他
      財產可供執行，故被告間之信託登記行為有害原告之債權
      甚為明確。
    4.就被告抗辯原告行使撤銷權，有逾一年除斥期間云云，原
      告有以下說明：
      查原告係於92年10月13日具狀就已移轉登記於被告丙○
        ○名下之系爭不動產向鈞院聲請假處分，並經鈞院以92
        年度裁全字第5444號假處分裁定在案，原告為確保自己
        之債權，其於「知悉」被告乙○○將系爭不動產移轉予
        被告丙○○而有害於債權時，即迅速採取保全行動。
      次查有關被告向鈞院聲請調查證據，原告於88年至91年
        間有無向台南市安南地政事務所查詢系爭不動產之紀錄
        ，地政事務所回覆並無查詢紀錄，被告對此亦不爭執（
        詳鈞院93年2月9日筆錄），故原告於92年10月2日始知
        悉被告間之信託行為與聲請就系爭不動產假處分之時間
        相近，是原告於92年11月13日提起本訴應未逾一年之除
        斥期間。
    5.另就被告抗辯系爭不動產市值僅約1,100,000元，就有無
      鑑定之必要？
      按信託行為有害於委託人之債權人之權利者，債權人得
        聲請法院撤銷之，信託法第6條第1項定有明文。原告對
        訴外人傅慧芬所有之不動產實施強制執行（鈞院89年執
        廉字第4968號），係於89年8月10日拍定，鈞院發給債
        權憑證結案，現尚積欠原告本金1,090,320元及利息、
        違約金未還。被告乙○○在傅慧芬無其他財產可供執行
        情況下，亦未依約履行保證債務，其總財產即為債權人
        原告之保障，其將系爭財產移轉予被告丙○○所有，致
        原告無從強制執行，債權無法實現，其信託行為顯有害
        於債權人。
      次按被告抗辯系爭不動產於88年間以設定二順位抵押權
        ，惟所設定之抵押權就有無實際擔保之債權存在？而被
        告又認系爭不動產市值僅約1,100,000元？故縱認被告
        間之信託行為並非無效，惟其信託行為是有害於原告之
        權利。
三、證據：提出借據、本院89年度執廉字第4968號債權憑證、建
    物及土地登記簿謄本、
    聲請狀、本院92年度裁全字第5444號假處分裁定、債權憑證
    、財政部93年6月23日台才人字第09300321211號函及財政部
    93 年7月20日台財人字第0930038132號函各一份為證，並聲
    請向陽信商業銀行、台南市第五信用合作社及訴外人李慶生
    函查被告乙○○於88年間向台南市第五信用合作社及李慶生
    借貸之金額。
乙、被告方面：
一、聲明：求為判決原告之訴駁回。
二、陳述：
（一）程序部分：原告所為訴之變更並不合法。
  　1.按訴狀送達後，原告不得將原訴變更或追加；又所謂訴之
      預備之合併（或稱假定之合併），係指原告預防其提起之
      此一訴訟無理由，而同時提起不能並存之他訴，以備先位
      之訴無理由時，可就後位之訴獲得有理由之判決之訴之合
      併而言，此有最高法院64年度台上字第82號判例可參。
　　2.查原告起訴原主張依信託法第6條第1項之規定請求撤銷被
      告間就坐落於台南市○○區○○段605地號（面積62平方
      公尺）及其地上之台南市○○區○○段25建號（門牌號碼
      ：台南市○○區○○路4段537巷76號）建物（以下簡稱：
      系爭房地）之信託行為（原告92年起訴狀第4頁第4行）。
      惟其後又將訴之聲明變更為先位聲明：請求確認被告間就
      系爭房地之信託關係不存在，並依民法第242條代乙○○
      請求丙○○塗銷88年10月22日就系爭房地所有權之移轉登
      記（原告93年3月16日民事準備書第2頁、第5頁部分）；
      備位聲明：請求撤銷被告間就系爭房地所為之信託行為，
      並請求撤銷88年10月22日就系爭房地所有權之移轉登記（
      原告93年3月16日民事準備書第二頁部分）。
　　3.核原告訴之變更後所為之預備合併之訴，其先位與備位之
      聲明是否非不能並存，容有疑義？且原告原起訴請求基礎
      係信託關係存在，現卻又主張不存在，其所主張者顯非同
      一事實，且甚礙被告之防禦及訴訟之終結。依民事訴訟法
      第255條第1項之規定，其所為訴之變更自非合法。
（二）實體部分：
　　1.被告二人就系爭房地所為之信託行為並無通謀虛偽之意思
      表示：
　　按表意人與相對人通謀虛偽意思表示者，其意思表示無
        效，民法第87條第1項本文定有明文。依原告起訴之主
        張（按：被告二人主張原告所為訴之變更不合法），認
        被告乙○○與被告丙○○間就不動產所為之信託行為係
        虛偽謀虛偽意思表示所為之法律行為（被告二人皆否認
        之），則該行為應不待撤銷，即自始、當然、確定的無
        效。準此，原告既認被告間之信託行為無效，即無庸再
        聲明訴請法院撤銷而使其溯及既往的失效。然原告卻一
        方面主張被告間移轉所有權之信託行為屬通謀虛偽意思
        表示無效，另一方面卻又聲明被告間之信託行為應予撤
        銷（原告92年起訴狀訴之聲明第1一項），互核原告之
        聲明與事實理由之主張，前後顯相矛盾，於此，原告之
        訴顯無理由。
  　又稱信託者，謂委託人將財產權移轉或為其他處分，使
        受託人依信託本旨，為受益人之利益或為特定之目的，
        管理或處分信託財產之關係，信託法第1條定有明文。
        本件被告間就系爭房地所為之信託行為，其目的在於管
        理收益或處分系爭房地，現該房地亦確係被告丙○○在
        管理收益，是被告間就系爭房地所為之信託行為並非通
        謀虛偽之意思表示。而物權行為乃屬無因，更無通謀之
        問題。
  　再者，原告主張被告間就系爭房地所為之信託行為是通
        謀虛偽意思表示所為之法律行為，則原告自應就被告間
        有何通謀虛偽意思表示負舉證責任。現原告僅空言被告
        間有何通謀虛偽意思表示，卻未能舉證以明其事，是原
        告漫指被告間就系爭房地所為之信託行為是通謀虛偽之
        意思表示而無效，並請求塗銷被告間就系爭房地所為之
        移轉登記，實屬無據。
    2.原告依信託法第6條請求撤銷被告間就系爭房地所為之信
      託行為已逾該法第7條之1年除斥期間：
    查被告乙○○係於88年10月22日，將系爭房地信託登記
        與被告丙○○，距原告於92年1月起訴止已有4年餘。依
        原告起訴主張「訴外人傅慧芬曾於85年11月27日邀同被
        告乙○○為連帶保證人，向原告借貸…，嗣因訴外人傅
        慧芬未依約清償借款…，於89年間對訴外人傅慧芬所有
        之不動產實施查封拍賣，而於89年8月10日拍定，…發
        給債權憑證結案。」原告既知訴外人傅慧芬已無財產可
        供清償借款，亦早已轉而向連帶保證人即被告乙○○求
        償（原告早曾對被告乙○○之薪資強制執行）。依此，
        原告必已對連帶保證人即被告乙○○之財產詳加調查，
        以求受償，由此可見原告應早在89年間即知被告乙○○
        之系爭不動產信託與被告丙○○。
    又以原告處理債權債務之專業知識，原告於89年10月31
        日收受鈞院所發之債權憑證時，依理應查詢債務人傅慧
        芬之連帶保證人乙○○（即本件被告乙○○）之財產，
        以便向被告乙○○追償債務人傅慧芬所未清償之債務，
        此益證原告應早在89年間即知被告乙○○將系爭房地信
        託與被告丙○○。準此，原告稱其於92年10月2日始知
        悉被告乙○○將系爭房地信託與被告丙○○，顯與常理
        不符，乃屬推卸之詞。
    3.系爭房地於88年10月間之市值應約為110萬元，較為合理
      ：就系爭房地於88年10月之市值，鈞院依原告聲請所為
      之92年度裁全字第5444號裁定第2頁第5行中已載明系爭房
      地價值為1,054,700元，而該裁定係鈞院依原告之聲請所
      為，原告既未對此裁定提起抗告，即表示原告對此裁定所
      載之主文、理由並無異議。換言之，原告對於系爭房地之
      價值為1,054,700元應表同意。是基於禁反言原則，原告
      對於系爭房地之價值為1,054,700元不應再予爭執。
  4.次查，廣信不動產估價師事務所就系爭房地所作之鑑價報
      告，將系爭房地鑑價為1, 895,053元，亦屬過高而不可採
      信。蓋：
    該鑑價報告中「一般交易」所採之比較案例（該報告附
        表四）係採安和路4段之房地作為比較標準，而非系爭
        房地所坐落死巷內之房地作為比較標準（見該報告附表
        四上欄註２）。是該報告所採取價值較高之房地作為比
        較標準，因而將系爭房地價值鑑價過高。
      該鑑價報告中「法拍案例」第3案（見該報告附表四下
        欄"法拍案例"）中之台南市○○路○段537巷37弄21號房
        地與本件系爭房地皆位於同一巷道，且於88年921大地
        震後，於88年12月14日始成交之房地，是該房地當可作
        為估算本件系爭房地價值之標準，而該房地土地面積為
        86平方公尺、建物面積為121.64平方公尺，其成交價值
        僅為1,439,000元，且又非位於死巷內。相對於本件系爭
        房地土地面積為62平方公尺、建物面積85.2平方公尺，
        此房地面積較小於前述之台南市○○路○段537巷37弄21
        號房地，故本件系爭房地之價值應少於1,439,000元而
        為1,054,700元，應是合理，況且系爭房地位於死巷內
        。
      鑑價報告將土地面積價值與建物面積價值等同計算與常
        情不合（見該鑑定報告附表五）。蓋建築物係建築於土
        地上，是一般同面積之土地價值皆高於同面積之建物價
        值，故應將土地價值與建物價值分開計算。惟此鑑定報
        告竟將土地面積價值與建物面積價值加總一併以同一單
        位面積價值計算，故此鑑定報告就系爭房地價值所作鑑
        定報告顯異於常理而不足採信。
    5.被告間就系爭房地所為之信託行為並未損害原告之債權：
    按信託行為有害於委託人之債權人權利者，債權人雖得
        聲請法院撤銷之。惟該債務人之信託行為有害於債權人
        之權利之時點，吾國實務上採「債務人行為說」；即「
        是否有害及債權，以債務人行為時定之，故有害於債權
        之事實，須於行為時存在…。」（參照最高法院90年度
        台上字第2194號、77年度台上字第784號及60年度台上
        字第1887號民事判決）。
    查系爭房地被告乙○○係於88年信託登記予被告丙○○
        ，然於此時系爭房地因被告乙○○之債務，分已設定二
        抵押權予債權人台南市第五信用合作社及李慶生。又李
        慶生亦曾93年12月3日向鈞院陳報伊對被告乙○○之抵
        押債權額為250萬元，再加上台南市第五信用合作社對
        被告乙○○之抵押債權額，又系爭房地於88年10月間之
        價值約為110萬元左右，是依系爭房地於88年10月間之
        價值，尚不足以清償李慶生之債權，更遑論原告之普通
        債權。是原告顯難藉由被告乙○○所有之系爭房地獲得
        清償其債權之機會，亦即被告間就系爭房地所為之信託
        登記並未損害原告之債權。
    又被告乙○○乃是合法地將系爭房地信託予被告丙○○
        ，伊並無所謂民法第242條怠於行使權利之情形，是原
        告主張其得以自己名義依民法第242條之規定，代位被
        告乙○○行使權利，訴請被告丙○○辦理塗銷系爭土地
        所有權之移轉登記…云云（見原告94年1月11日民事爭
        點整理狀第3頁），並無理由。
三、證據：提出台南市安南地政事務所異動索引及地籍異動清冊
    查詢資料1份為證，並聲請向稅捐機關函查被告乙○○之財
    產資料自88年10月份迄91年12月間，有無查詢紀錄，另向台
    南市安南地政事務所查詢系爭605地號土地及其上州南段25
    建號建物登記謄本，於88年10月份迄91年12月間止之查詢申
    請紀錄，暨聲請鑑定系爭土地、建物於88年間之價值。
    理    由
甲、程序方面：
一、按當事人喪失訴訟能力或法定代理人死亡或其代理權消滅者
    ，訴訟程序在有法定代理人或取得訴訟能力之本人，承受其
    訴訟以前當然停止；承受訴訟人，於得為承受時，應即為承
    受之聲明，民事訴訟法第170條、175條第1項分別定有明文
    。本件原告之法定代理人於起訴後之93年6月28日卸任，於
    93年7月20日由張義雄接任為法定代理人，並於93年11月23
    日向本院聲明承受訴訟，於法有據。
二、次按民事訴訟法第二百四十七條所謂即受確認判決之法律上
    利益，係指因法律關係存否不明確，致原告在和法上之地位
    有受侵害之危險，而此項危險得以對於被告之確認判決除去
    之者而言，故確認法律關係成立或不成立之訴，苟具備前開
    要件，即得謂有即受確認判決之法律上利益，縱其所請求確
    認為他人間之法律關係，亦非不得提起，最高法院四十二年
    度台上字第一○三一號著有判例可資參照。本件被告間就系
    爭不動產之信託契約及依信託契約所辦理之所有權移轉登記
    ，是否出於通謀虛偽意思表示，即被告等間信託法律關係存
    否不明確，致原告無法就系爭不動產實施強制執行而受償，
    是原告在私法上之地位即有受侵害之危險，故原告提起先位
    確認之訴以排除此項危險，即有確認之利益，合先敘明。
乙、得心證之理由：
一、本件原告起訴主張：被告乙○○於85年11月27日擔任訴外人
    傅慧芬之連帶保證人，向原告借款217萬元。該本金貸放後
    ，自88年8月27日即發生未清償情事，原告乃依法訴追。嗣
    被告乙○○於88年10月20日與被告丙○○，將系爭土地及建
    物於88年10月22日以信託為原因辦理所有權移記予被告丙○
    ○。惟查系爭不動產被告乙○○使用情形為「住家用」，顯
    無為受益人之利益或為特定目的而信託予被告丙○○管理或
    處分之經濟上目的之必要。再參照被告等二人為母子關係，
    再佐以辦理信託移轉所有權登記之時間，恰巧為被告乙○○
    所擔保之借款人傅慧芬於88年8月27日未償清情事短短之二
    個月內之空窗期旋即辨妥移轉登記，益證信託行為係屬通謀
    虛偽意
　　思表示，純為規避強制執行而為，並無真實之信託管理或處
　　分財產之實質經濟上目的，違反公序良俗，自屬無效之法律
　　行為，信託關係顯不存在，該財產應回復為被告乙○○所有
　　；另被告乙○○在借款人傅慧芬無其他財產可供執行情況下
　　，亦未依約履行保證債務，其總財產即為債權人原告之保障
　　，其將系爭財產移轉予被告丙○○所有，致原告無從強制執
　　行（信託法第二條第一項），債權無法實現，其信託行為顯
　　有害於倩權人。且被告乙○○之總財產，依財政部國稅局財
　　產歸屬資料清單內所示，已無其他財產可供執行，故被告間
　　之信託登記行為有害原告之債權，債權人即原告自得訴請法
　　院撤銷之，受託人丙○○並未支付對價，更無特別保護之必
　　要等語，為此，本於民法第87條第1項、第242條規定，先位
    請求確認被告二人間上開信託關係不存在，及被告丙○○應
    辦理塗銷系爭土地所有權之移轉登記。備位本於信託法第6
    條第1項、民法第114條第1項規定，請求撤銷被告二人間之
    信託行為，及塗銷上開信託登記等語。
二、被告則以：(一)原告訴之變更後所為之預備合併之訴，其先位
    與備位之聲明是否非不能並存，容有疑義？且原告原起訴請
    求基礎係信託關係存在，現卻又主張不存在，其所主張者顯
    非同一事實，且甚礙被告之防禦及訴訟之終結。依民事訴訟
    法第255條第1項之規定，其所為訴之變更自非合法。(二)被告
    二人就系爭房地所為之信託行為並無通謀虛偽之意思表示，
    本件被告間就系爭房地所為之信託行為，其目的在於管理收
    益或處分系爭房地，現該房地亦確係被告丙○○在管理收益
    ，是被告間就系爭房地所為之信託行為並非通謀虛偽之意思
    表示。而物權行為乃屬無因，更無通謀之問題。且原告僅空
    言被告間有何通謀虛偽意思表示，卻未能舉證以明其事，是
    原告漫指被告間就系爭房地所為之信託行為是通謀虛偽之意
    思表示而無效，並請求塗銷被告間就系爭房地所為之移轉登
    記，實屬無據。(三)查被告乙○○係於88年10月22日，將系爭
    房地信託登記與被告丙○○，距原告於92年1月起訴止已有4
    年餘。且原告早曾於89年間對被告乙○○之薪資強制執行（
    鈞院90年度執字第5157號執行案件），依此，原告必已對連
    帶保證人即被告乙○○之財產詳加調查，以求受償，由此可
    見原告應早在89年間即知被告乙○○之系爭不動產信託與被
    告丙○○。則原告依信託法第6條請求撤銷被告間就系爭房
    地所為之信託行為已逾該法第7條之1年除斥期間。又以原告
    處理債權債務之專業知識，原告於89年10月31日收受鈞院所
    發之債權憑證時，依理應查詢債務人傅慧芬之連帶保證人乙
    ○○（即本件被告乙○○）之財產，以便向被告乙○○追償
    債務人傅慧芬所未清償之債務，此益證原告應早在89年間即
    知被告乙○○將系爭房地信託與被告丙○○。準此，原告稱
    其於92年10月2日始知悉被告乙○○將系爭房地信託與被告
    丙○○，顯與常理不符，乃屬推卸之詞。(四)再按信託行為有
    害於委託人之債權人權利者，債權人雖得聲請法院撤銷之。
    惟該債務人之信託行為有害於債權人之權利之時點，吾國實
    務上採「債務人行為說」；即「是否有害及債權，以債務人
    行為時定之，故有害於債權之事實，須於行為時存在…。」
    （參照最高法院90年度台上字第2194號、77年度台上字第
    784號及60年度台上字第1887號民事判決）。查系爭房地被
    告乙○○係於88年信託登記予被告丙○○，然於此時系爭房
    地因被告乙○○之債務，分已設定二抵押權予債權人台南市
    第五信用合作社及李慶生。又李慶生亦曾93年12月3日向鈞
    院陳報伊對被告乙○○之抵押債權額為250萬元，再加上台
    南市第五信用合作社對被告乙○○之抵押債權額，又系爭房
    地於88年10月間之價值約為110萬元左右（廣信不動產估價
　　師事務所就系爭房地所作之鑑價報告，將系爭房地鑑價為1,
　　895,053元，應屬過高），是依系爭房地於88年10月間之價
　  值，尚不足以清償李慶生之債權，更遑論原告之普通債權。
    是原告顯難藉由被告乙○○所有之系爭房地獲得清償其債權
    之機會，亦即被告間就系爭房地所為之信託登記並未損害原
    告之債權。(五)又被告乙○○乃是合法地將系爭房地信託予被
    告丙○○，伊並無所謂民法第242條怠於行使權利之情形，
    是原告主張其得以自己名義依民法第242條之規定，代位被
    告乙○○行使權利，訴請被告丙○○辦理塗銷系爭土地所有
    權之移轉登記…云云，並無理由等語，資為抗辯。
三、兩造不爭執之事項：
（一）被告乙○○於85年11月27日擔任訴外人傅慧芬之連帶保證
      人，向原告借款217萬元。該本金貸放後，自88年8月27
      日即發生未清償情事，原告乃依法訴追，並取得87年度促
      字第47162號支付命令之執行名義，而於89年3月間向本院
      聲請強制執行訴外人即債務人傅慧芬所有之不動產，惟拍
      定金額經分配後原告尚不足受償1,090,312元，原告乃於
      90年3月14日聲請執行被告乙○○對於第三人萬泰商業銀
      行股份有限公司赤崁分行之存款債權，並經收取9,788元
      在案。
（二）被告乙○○除系爭土地及房屋外，名下並無其他不動產，
      嗣被告乙○○於88年10月20日，將系爭土地及建物於88
      年10月22日以信託為原因辦理所有權移轉登記予被告丙○
      ○。
四、本件原告主張被告二人間之上開信託行為係通謀虛偽意思表
    示，或有損害及原告債權之行使等語，為被告所否認，並以
    前揭情辭置辯，是本件兩造間爭執要點應為：(一)原告所為訴
    之變更是否合法？(二)被告間之信託行為是否通謀虛偽意思表
    示？(三)原告依信託法第六條撤銷被告間就系爭房地所為信託
    行為是否已逾一年之除斥期間？(四)系爭房地於88年10月間之
    價值應為何？(五)被告間就系爭房地所為之信託是否有損害原
    告之債權？經查：
（一）關於原告所為訴之變更是否合法？
　　　按訴狀送達後，原告不得將原訴變更或追加他訴，但請求
  　　之基礎事實同一者，不在此限，民事訴訟法第255條定有
      明文。查本件原告原僅起訴請求撤銷被告間之系爭信託行
      為，並塗銷被告間於88年10月22日所為之所有權移轉信託
      登記，嗣又於起訴後追加先位之訴，請求確認兩造間之系
      爭信託關係不存在，暨塗銷信託登記，核其所主張之基礎
      事實仍不脫離原告因被告間系爭信託行為，致原告債權無
      法受償等情事，應認其基礎事實同一，原告訴之追加，應
      予准許。
（二）關於被告間之信託行為是否通謀虛偽意思表示？
    1.按第三人主張表意人與相對人通謀而為虛偽意思表示者，
      該第三人應負舉證之責（48年台上字第29號判例意旨參照
      )。又按民法第八十七條之通謀虛偽表示，指表意人與相
    　對人相互明知為非真意之表示而言（51年台上字第215號
      判例意旨參照）。
    2.查本件系爭房屋雖建築當初登記使用科別為住宅，惟現實
      係由被告丙○○開設鴻業商行，販賣冷凍生鮮條理食品使
      用，有廣信不動產估價師事務所出具鑑定報告書內附照片
      可稽，據此，系爭建物之使用情形與原告主張係「住家用
      」之情形有別，原告並以系爭建物係「住家用」，而認顯
      無為受益人之利益或為特定目的而信託予被告丙○○管理
      或處分之經濟上目的之必要，顯非可採。
    3.次查被告二人為母子關係，固有
      惟此僅足證明被告二人關係至親，尚不足以推論其間所為
      之信託行為即屬虛偽。
    4.復查被告二人辦理信託移轉所有權登記之時間，係88年10
      月間，距原告向本院聲請取得支付命令之時間為87年12月
      間，已近一年，則被告間之信託行為果屬虛偽，何以不在
      原告取得執行名義之初即迅為登記，卻遲至近一年後才為
      信託移轉登記？原告以被告信託登記時間在主債務人不為
      清償之後即認被告間乃通謀虛偽意思表示，尚嫌速斷，亦
      不足採。
    5.再按民法第72條所謂法律行為有背於公共秩序或善良風俗
      者無效，乃指法律行為本身違反國家社會一般利益及道德
      觀念而言（69年台上字第2603號判例意旨參照）。本件縱
      依原告所言被告丙○○並無為被告乙○○間並無確實之信
      託並無真實之信託管理或處分財產之實質經濟上目的，惟
      亦難遽以判斷被告係為規避強制執行而為，與國家社會一
      般利益無關，亦與一般道德觀念無涉，尚不生是否違背公
      序良俗問題，原告主張被告間之信託行為因違反公序良俗
      而無效，亦不可採。
（三）系爭房地於88年10月間之價值應為何？此涉及被告間就系
      爭房地所為之信託是否有損害原告之債權？之爭點，一併
      論述如后：
    1.按信託財產既須移轉其權利於受託人而獨立存在，已非委
      託人之權利，對委託人之債權人而言，委託人之責任財產
      顯有減少，按諸債務人之財產為全體債權人之總擔保之原
      則，自可能損害於委託人之債權人，故信託法第六條第一
      項規定：「信託行為有害於委託人之債權人權利者，債權
      人得聲請法院撤銷之。」依前開條項規定，只要債務人所
      為之信託行為有害於債權者，倩權人即得聲請法院撤銷。
    2.再按所謂債務人所為之行為有害債權人之債權或權利，係
      指減少債務人之一般財產，而致不能滿足債權人，如此債
      務人之資產狀態，謂之無資力，如何謂之無資力，因我民
      法並無明文，通說見解認為於有害行為時，債務人之他財
      產不足滿足一般債權人之事實為必要，對於任何債權不以
      經強制執行而終未獲滿足為必要，苟有可認為縱為強制執
      行而難獲滿足之效果時，即得行使之。又有害於債權之事
      實，須債務人行為與無資力之發生有相當因果關係，債權
      人行使撤銷權時，須倩務人在無資力之狀態。
    3.查本件被告乙○○在借款人傅慧芬無其他財產可供執行情
      況下，亦未依約履行保證債務，其總財產即為債權人原告
      之保障，而被告乙○○於88年將系爭房地信託移轉登記予
      被告丙○○時，其名下除系爭房地外，並無其他不動產，
      有財政部台灣省北區國稅局三重稽徵所93年2月1日北區國
      稅七堵二字第0931000549號函附被告財產歸戶清單一紙為
      證，而經本院調閱本院90年度執字第5157民事執行卷宗結
      果，被告乙○○當時雖另於台南市農會及萬泰商業銀行股
      份有限公司赤崁分公司擁有存款，然經本院民事執行處執
      行結果，原告亦僅受償9,788元，仍不足以清償被告乙○
      ○連帶保證訴外人傅慧芬積欠原告之本件借款債務，據此
      ，被告乙○○將系爭財產移轉予被告丙○○所有，致原告
      無從強制執行，債權無法實現，其信託行為顯有害於債權
      人即原告，原告本於信託法第六條定請求撤銷被告間之上
      開信託行為，自屬有據。
    4.被告雖以系爭房地於88年移轉登記時，其價額按本院92
      裁全字第5444號假處分裁定認定為1,054,700元，然當時
      系爭房地因被告乙○○之債務，分已設定二抵押權予其他
      債權人台南市第五信用合作社及李慶生。而李慶生於93
      年12月3日向鈞院陳報伊對被告乙○○之抵押債權額為250
      萬元，已超過系爭房地之總價額，是依系爭房地於88年10
      月間之價值，尚不足以清償李慶生之債權，更遑論原告之
      普通債權，因認原告顯難藉由被告乙○○所有之系爭房地
      獲得清償其債權之機會，被告間就系爭房地所為之信託登
      記並未損害原告之債權云云，固據提出台南市安南地政事
      務所異動索引及地籍異動清冊查詢資料一份為證；惟該二
      筆抵押權設定，已經分別於88年10月25日及89年1月20日
      因清償而塗銷，其清償塗銷時點距被告信託登記時間即88
      年10月22日相去不遠，以被告能在信託登記後短短數天至
      三個月不到時間，即清償原向李慶生借貸250萬元之債務
      ，自不禁令人起疑被告乙○○信託登記當時積欠訴外人李
      慶生及台南市第五信用合作社之確實金額？又對信託財產
      不得強制執行。但基於信託前存在於該財產之權利、因處
      理信託事務所生之權利或其他法律另有規定者，不在此限
      ，信託法第十二條第一項定有明文。本件訴外人李慶生及
      保證責任台南市第五信用合作社於系爭房地上設定抵押權
      之時間，均成立於被告間完成信託登記之前，則依前開信
      託法之規定，信託行為並不影響其抵押權利之行使，即被
      告乙○○如未清償積欠該二人之債務，該二人仍得向法院
      聲請拍賣抵押物即系爭房地，是於此情形，債務人即乙○
      ○選擇主動清償抵押權人之債務，以保全其對系爭房地之
      所有權，亦不無可能，而被告確實於信託登記後不久即清
      償積欠抵押權人之債務，此為被告所不爭執，綜此，系爭
      房地自仍足以使抵押權人以外債權人之債權獲得全部或一
      部之滿足，惟因信託關係之存在，致使債權人即原告礙於
      法律規定無法對系爭房地強制執行，以實現其債權，被告
      間之信託行為自屬有害原告之債權，原告因此請求撤銷被
      告間之信託行為，於法並無不合。其撤銷權之行使與被告
      信託登記當時積欠抵押權人之金額多寡？是否逾系爭房地
      之價值？要無相干，被告此部分答辯，亦不足採。
    5.另按連帶債務人對於債權人雖應各負全部給付之責，惟信
      託人之信託行為有害及委託人之債權人權利者，債權人自
      得對之依信託法第一項行使撤銷權，至於其他連帶債務人
      資力與否，在所不問。本件被告為信託登記時，本件借款
      之主債務人傅慧芬名下雖有台南市○○區○○段1239 地
      號土地及其上建物，惟揆諸前揭說明，被告乙○○既本件
      借款之連帶保證人，對於債權人即原告應負全部給付之責
      ，只要其信託行為有害及原告之債權，原告即得行使撤銷
      權，其他債務人有無財產，在所不問，附此敘明。
（四）關於原告依信託法第六條規定行使撤銷權是否逾一年之除
      斥期間？
    1.按被告抗辯原告於89年間、90年間曾經向本院民事執行處
      聲請執行本件借款主債務人傅慧芬及被告乙○○之財產，
      據此推論原告當時應已知悉被告乙○○已將系爭房地信託
      移轉登記予被告丙○○云云。惟經本院調閱本院89年度執
      字地4986號、本院90年度執字第5157號民事執行卷宗發現
      原告當時檢附之被告乙○○財產資料，只有所得稅申報資
      料，並無財產歸戶清冊，復經本院向財政部台灣省南區國
      稅局台南市分局函查原告當時申請文件，雖經該局以申請
      書已逾一年保存年限並銷毀答覆，惟觀原告嗣於94年4月
      22日提出債權人查調債務人課稅資料申請書，其下方列有
      注意事項，如告知申請人務必正確填載、申請收費標準、
      及稅捐機關提供財產資料內容之確實性等指示文字，顯屬
      稅捐機關所統一印製，原告陳稱該申請書係原告當年向稅
      捐機關申請調查被告乙○○財產之原始文件，即堪採信。
      據此，原告當時向稅捐機關申請調查者既僅申報所得資料
      ，不含被告乙○○之財產歸戶清冊，自難認原告當時對於
      被告乙○○名下擁有系爭房地一事已經知悉。
    2.至於原告申請取得之被告乙○○所得資料上固有列載一筆
      對於鴻業商行之租賃所得14,450元，該商行所在位置即系
      爭房屋坐落地點，因認原告當時應知悉被告乙○○有系爭
      房地存在云云。惟查原告係聲請本院民事執行處執行被告
      對於鴻業商行之薪津債權，有強制執行聲請狀附於本院90
      年度執字第5157號卷內可憑，足見原告當時係將該租賃所
      得誤為薪津所得而聲請執行，據此，益足認原告對於被告
      乙○○於90年執行當時名下有系爭房地並收取租金利益一
      節並不知悉，被告此部分抗辯，亦不足採。
五、綜上，原告所提證據難以證明被告二人間之信託行為係通謀
    虛偽意思表示而無效，故原告本於民法第87條第1項、第242
    條規定，先位請求確認被告二人間上開信託關係不存在，及
    被告丙○○應辦理塗銷系爭土地所有權之移轉登記，為無理
    由，不應准許。惟被告乙○○在借款人傅慧芬未依契約清償
    債務時，亦未依約履行保證債務，其總財產即為債權人原告
    之保障，被告乙○○於88年將系爭房地信託移轉登記予被告
    丙○○，即屬有害於債權人即原告之權利，原告依信託法第
    六條第一項規定即得行使撤銷權，該撤銷權自原告知悉被告
    間為信託行為時起，尚未逾一年之除斥期間，故原告備位本
    於信託法第6條第1項、民法第114條第1項規定，請求撤銷被
    告二人間之信託行為，並請求塗銷被告間就系爭不動產所為
    信託行為，於法有據，應予准許。
六、因本案事證已臻明確，兩造其餘主張陳述及所提之證據，均
    毋庸再予審酌，附此敘明。
七、結論：原告之訴為有理由，依民事訴訟法第七十八條，第八
    十五條第一項前段，判決如主文。
中　　華　　民　　國　　94　　年　　4　　月　　29   　日
                       臺灣臺南地方法院民事第二庭
                               法　    官　李杭倫
以上正本係照原本作成
如對本判決上訴，須於判決送達後20日內向本院提出上訴狀
中　　華　　民　　國　　94　　年　　5　　月　　 3   　日
                               法院書記官　鄭佩玉
